【裁判字號】    94,上訴,1773
【裁判日期】    950118
【裁判案由】    常業詐欺等
【裁判全文】
臺灣高等法院高雄分院刑事判決        94年度上訴字第1773號
上  訴  人
即  被  告  甲○○
上列上訴人因常業詐欺等案件，不服臺灣高雄地方法院94年度訴
字第2673號中華民國94年10月20日第一審判決（起訴案號：臺灣
高雄地方法院檢察署93年度偵緝字第2566號、94年度核退偵字第
209號），提起上訴，本院判決如下：
    主  文
原判決撤銷。
甲○○幫助意圖為自己不法之所有，以詐術使人將本人之物交付
，累犯，處有期徒刑伍月，如易科罰金，以佰元折算壹日。
    事  實
一、甲○○前於民國90年間因妨害風化案件，經臺灣高雄地方法
    院判處有期徒刑4 月，經上訴後，均為本院及最高法院判決
    駁回上訴確定，於90年2 月22日易科罰金執行完畢。
二、甲○○於92年11月間某日偶遇一姓名年籍不詳，綽號「阿文
    」之成年男子，向其詢問願以一郵局帳戶新台幣（下同）1,
    500 元，一銀行帳戶1,000 元之價格，向其購買金融機構帳
    戶存摺、金融卡，其雖明知提供金融機構之帳戶存摺、金融
    卡予不相識之人使用，有供作他人財產犯罪用途之可能，以
    避免有偵查犯罪權限之執法人員循線查緝，確保財產犯罪所
    得之不法利益，並掩人耳目，且其在客觀上亦可預見一般取
    得他人金融帳戶使用之行徑，常與財產犯罪所需有密切之關
    聯，因當時缺錢花用，竟基於縱有持存款簿、提款卡作詐騙
    之犯罪工具，亦不違背其本意之幫助犯意，予以允諾。嗣後
    甲○○即於92年11月21日，先後前往如附表所示之金融機構
    開戶，而於取得附表所示金融機構帳戶存摺、金融卡與密碼
    後，在高雄縣大寮鄉某處，以前開雙方約定之價格，將所開
    戶取得如附表所示4 個郵局、銀行帳戶存摺、金融卡與密碼
    出賣予綽號「阿文」之成年男子使用，而獲取4,500 元之代
    價。嗣綽號「阿文」之成年男子取得附表所示之金融機構帳
    戶存摺、金融卡後，即於報紙上刊登信用貸款之分類小廣告
    ，而使姚柏年於92年12月10日，循該廣告之聯絡方式，與自
    稱「郭偉正」之詐欺集團成員聯絡，欲向其辦理信用貸款，
    惟誤信該詐欺集團成員「郭偉正」所言需先繳納信用保險，
    而陷於錯誤，遂於當日中午12時57分許，依「郭偉正」之指
    示，前往金融機構自動櫃員機匯款7,820 元至該詐欺集團所
    取得如附表編號3 所示甲○○大寮大發郵局帳戶內，及於當
    日下午3 時37分許，又再次依「郭偉正」之指示，前往自動
    櫃員機匯款5,680 元至上開郵局帳戶，惟待姚柏年匯款後，
    卻無法再與「郭偉正」取得聯絡以取得貸款，始知受騙。另
    乙○○亦於92年12月19日上午8 時10分許，接獲某自稱霧峰
    郵局人員之男子，佯稱有1 封健保局退費可由乙○○前往領
    取，經乙○○依其指示方法查證，即陷於錯誤，而於92年12
    月19日晚上8 時58分許，前往自動櫃員機前操作欲領取退費
    ，並因誤信該男子之指示而匯款99,875元至如附表編號4 所
    示甲○○高雄銀行帳戶內，及於當日晚上10時2 分許，又匯
    款45,568元至上開銀行帳戶內，惟經乙○○匯款後並未收到
    退款，方知受騙。
二、案經姚柏年、乙○○分別訴由高雄縣政府警察局報請臺灣高
    雄地方法院檢察署檢察官偵查起訴。
    理  由
一、證據能力部分：
    按被告以外之人於審判外之陳述，雖不符刑事訴訟法第159
    條之1 至之4 等4 條之規定，然若當事人於審判程序中同意
    作為證據，法院審酌該言詞陳述或書面陳述作成時之情況，
    認為適當者，亦得為證據；又當事人、代理人或辯護人於法
    院調查證據時，知有刑事訴訟法第159 條第1 項不得為證據
    之情形，而未於言詞辯論終結前聲明異議者，視為有前項之
    同意，同法第159 條之5 定有明文。本件證人乙○○、姚柏
    年均曾於警詢中為陳述，其性質屬傳聞證據，且其等2 人均
    未再於法院審理中為陳述，經查無符合同法第159 條之2 、
    第159 條之3 之情形，然其等所為之上開警詢筆錄內容，業
    經當事人於本院審判程序同意作為證據，本院審酌上開筆錄
    作成時，並無不當取供之情形，足徵其等2 人上開供述具有
    任意性，認為以之作為本案之證據亦屬適當，是其等2 人於
    警詢中之證言自具有證據能力。
二、訊據上訴人即被告甲○○（下稱被告）坦承有將附表所示之
    帳戶存摺、金融卡以4,500 元之代價，販賣與綽號「阿文」
    之人等事實，惟矢口否認有前述幫助詐欺犯行，辯稱：伊不
    知道販賣金融機構帳戶給人家是違法行為云云。經查：
  (一)附表所示郵局、銀行帳戶確是被告親自向附表所示各該郵局
    、銀行申辦領得存摺、金融卡後，以4,500 元之代價賣予綽
    號「阿文」之男子使用等情，已經被告坦承在卷，並有富邦
    商業銀行94年2 月3 日北富銀台作字第00561 號函所附該銀
    行鳳山分行00000000000 號帳戶開戶人基本資料、中國信託
    商業銀行94年2 月3 日中信銀作業00000000001 號函附0000
    00000000號帳戶開戶資料、大寮大發郵局000000-0號帳戶開
    戶基本資料、高雄銀行大發分行000000000000號帳戶開戶資
    料在卷可稽；而被告所販售之之前開郵局、高雄銀行帳戶，
    遭詐騙集團成員作為詐欺取財之入帳帳戶，並致被害人乙○
    ○、姚柏年被詐騙陸續匯款至上開帳戶內等情，亦經被害人
    乙○○、姚柏年指述明確，並有自動櫃員機交易明細表4 紙
    及上開郵局客戶歷來交易清單、高雄銀行帳戶交易查詢清單
    在卷足稽。綜上情事，足認該綽號「阿文」之成年男子向被
    告收購上開金融機構帳戶存摺、金融卡之目的係作為彼等詐
    騙財物及掩飾並確保不法所得工具，堪予認定。
  (二)按不法詐騙份子為掩飾彼等不法行徑，避免執法人員之循線
    查緝，經常利用他人之存款帳戶、印章、金融卡以確保犯罪
    所得，並掩人耳目之情事在社會上層出不窮，亦屢經報章雜
    誌及其他新聞媒體再三披露。而金融存款帳戶，事關存戶個
    人財產權益之保障，其專有性甚高，除非本人或與本人有親
    密關係者，難認有何理由可自由流通使用該存摺，一般人均
    有妥為保管防止他人任意使用之認識，縱使特殊情況偶有交
    付他人使用之需，亦必然深入瞭解用途及合理性後，再行提
    供，方符常情；且該等專有物品如若落入不明人士手中，極
    易被利用為與財產有關之犯罪工具，此亦為吾人依一般生活
    認知所易於體察之常識，而若非有正當理由，竟徵求他人提
    供帳戶，在客觀上亦可預見其目的係供為某筆資金之存入後
    再行領出之用，且該筆資金之存入及提領過程係有意隱瞞其
    流程及行為人身分曝光之用意，此為一般人本於一般認知能
    力均甚易明暸之事實，被告係成年且有智識之人，要難諉為
    不知，竟僅因缺錢花用，在偶然機會遇綽號「阿文」之男子
    向其收購金融機構帳戶存摺及金融卡，即向附表所示金融機
    構申請前揭帳戶，於領取存摺、金融卡後，以4,500 元之價
    格賣予綽號「阿文」之男子，足徵被告主觀上應有幫助之不
    確定犯意，至堪認定。被告辯稱不知其販賣金融機構帳戶給
    人家是違法行為云云，顯是卸責之詞，不足為採。
  (三)公訴人雖以附表編號1-4 所示帳戶之歷來交易明細為證，而
    認被告如附表所示帳戶之匯入金額，均屬由「阿文」此一犯
    罪集團份子施行常業詐欺所得之財物。然查遍觀全案卷證資
    料，除有前列被害人姚柏年、乙○○出面指述外，並無其他
    被害人之指述，且詐欺集團份子，除有使用單一收購而得之
    帳戶詐騙被害人外，亦有先以收購而得之單一帳戶詐欺被害
    人使之匯入款項，再由詐欺集團份子自行利用其餘收購而得
    之帳戶進行轉帳洗錢或領款之行為，甚至可能為詐欺集團份
    子彼此分贓之匯款行為，亦所在多有。故在公訴人未提出任
    何被害人之指述及其他證據之佐證下，不宜遽認該等帳戶內
    之匯款，全數均屬他人遭詐騙之金額，僅附此敘明。
三、核被告將自己之金融機構帳戶存摺、金融卡價賣予綽號「阿
    文」之男子，供作彼等詐騙成員行騙得逞時被害人依指示匯
    款所用之帳戶等犯行，係犯刑法第30條第1 項、第339 條第
    1 項之幫助詐欺罪。被告所犯係幫助犯，爰依刑法第30條第
    2 項減輕其刑。公訴意旨認被告所為係犯刑法第30條、第34
    0 條之幫助常業詐欺罪，起訴法條容有誤會（理由詳後述）
    ，爰予以變更起訴法條審理。被告前於90年間因妨害風化案
    件，經臺灣高雄地方法院判處有期徒刑4 月，經上訴後，均
    為本院及最高法院判決駁回上訴確定，於90年2 月22日易科
    罰金執行完畢，有臺灣高等法院被告前案紀錄表可查，其受
    有期徒刑執行完畢後，5 年以內再犯本件有期徒刑以上之罪
    ，為累犯，應依刑法第47條規定，加重其刑。並依法先加後
    減其刑。
四、公訴意旨另認被告將附表所示郵局、銀行帳戶存摺及金融卡
    價賣予「阿文」等詐騙成員使用之犯行，又涉犯洗錢防制法
    第9 條第2 項之洗錢罪嫌。經查：洗錢防制法所稱之「洗錢
    」係指掩飾或隱匿因自己或他人重大犯罪所得財物或財產利
    益，而所謂重大犯罪係指刑法第201 條第1 項、第340 條等
    罪，洗錢防制法第2 條第1 款、第3 條定有明文。被告所提
    供之郵局帳戶雖經被害人姚柏年陸續匯入7,820元、5,680元
    ；另所提供之高雄銀行大發分行帳戶亦經被害人乙○○先後
    匯入99,875元、45,568元，已如前述，金額非少，綽號「阿
    文」等詐騙成員雖不無以詐欺為常業之嫌，惟被告僅是單純
    提供前揭帳戶供他人使用，並無積極證據可以證明被告於提
    供該銀行帳戶時，即已知悉綽號「阿文」之男子係以犯詐欺
    罪為常業，故被告所為，自不成立幫助常業詐欺罪及洗錢防
    制法第9 條第2 項之罪，本應為無罪之判決，惟此部分與前
    揭有罪部分有牽連犯之裁判上一罪關係，故不另為無罪之諭
    知。
五、原審據以論處被告罪刑，固非無見。惟查：被告於販售附表
    所示帳戶存摺、金融卡之時，並無證據足以證明已知悉綽號
    「阿文」之男子係以犯詐欺罪為常業，故被告所為僅應論以
    幫助普通詐欺罪，尚難以幫助常業詐欺罪、洗錢罪相繩，已
    如前述，原判決認定被告所為應成立幫助常業詐欺罪及洗錢
    罪，實有未恰。被告上訴意旨辯稱不知販賣帳戶違法，固無
    足取，惟其認原判決量刑過重，指摘原判決不當，則非無理
    由，且原判決亦有上開適用法律之違誤，自應由本院將原判
    決撤銷改判。審酌被告販售金融機構帳戶存摺、金融卡予他
    人，供作詐欺取財之用，造成犯罪偵查困難，幕後犯罪人得
    以逍遙法外，致使此類犯罪手法層出不窮，嚴重危害交易秩
    序與社會治安，惟念其犯罪動機僅在獲取微薄之對價、犯後
    已坦承確有販賣附表所示帳戶存摺、金融卡等犯行，態度良
    好等一切情狀，量處有期徒刑5 月，並諭知易科罰金之折算
    標準。
據上論結，應依刑事訴訟法第369 條第1 項前段、第364 條、第
371 條、第299 條第1 項前段、第300 條，刑法第30條、第339
條第1 項、第47條、第41條第1 項，罰金罰鍰提高標準條例第1
條前段、第2 條，判決如主文。
本案經檢察官姜麗儒到庭執行職務。
中    華    民    國    95    年    1     月    18    日
                  刑事第七庭    審判長法  官   莊飛宗
                                      法  官   曾逸誠
                                      法  官   黃三友
以上正本證明與原本無異。
被告不得上訴。
檢察官如不服本判決應於收受本判決後10日內向本院提出上訴書
狀，其未敘述上訴理由者，並得於提起上訴後10日內向本院補提
理由書狀（均須按他造當事人之人數附繕本）「切勿逕送上級法
院」。
中    華    民    國    95    年    1     月    19    日
                                      書記官   黃玉珠
附表
┌─┬──────┬──────────┐
│編│申請帳戶日期│金融帳戶名稱        │
│號│            │                    │
├─┼──────┼──────────┤
│ 1│92年11月21日│富邦商業銀行鳳山分行│
│  │            │第000000000000號    │
├─┼──────┼──────────┤
│ 2│同上        │中國信託商業銀行    │
│  │            │第000000000000號    │
│  │            │（起訴書誤載為      │
│  │            │00000000000號）     │
├─┼──────┼──────────┤
│ 3│同上        │大寮大發郵局        │
│  │            │第000000-0號        │
├─┼──────┼──────────┤
│ 4│同上        │高雄銀行大發分行    │
│  │            │第000000000000號    │
└─┴──────┴──────────┘
附錄本件判決論罪科刑法條：
刑法第339 條第1 項
意圖為自己或第三人不法之所有，以詐術使人將本人或第三人之
物交付者，處5 年以下有期徒刑、拘役或科或併科1,000 元以下
罰金。


司法院資訊處製作；財團法人民間司法改革基金會備份。
